【裁判字號】    96,訴,2143
【裁判日期】    970812
【裁判案由】    塗銷抵押權登記
【裁判全文】
臺灣板橋地方法院民事判決              96年度訴字第2143號
原      告  丁○○
                      3樓
訴訟代理人  湯明亮律師
被      告  丙○○
                      現另案於花蓮花蓮監獄執行中
訴訟代理人  陳崇善律師
複代理人    陳泰源律師
上列當事人間請求塗銷抵押權登記事件，本院於中華民國97年7
月29日言詞辯論終結，判決如下：
    主      文
原告之訴駁回。
訴訟費用由原告負擔。
    事實及理由
一、原告主張：緣原告於民國96年8 月17日向訴外人乙○○買受
    其所有坐落臺北縣林口鄉○○段粉寮水尾小段286 、286-1
    、286-2 、286-3 、286-4 、286- 5、286-6 、286-7 、28
    6-8 、286-9 地號土地（下稱系爭10筆土地）所有權全部，
    並辦畢所有權移轉登記。惟系爭10筆土地上有臺北縣新莊市
    地政事務所收件字號為86年莊登字第057081號，登記日期為
    86年10月21日，權利價值新臺幣（下同）4 百萬元，設定權
    利範圍為100 分之1 ，債務人為甲○○，權利人為被告，存
    續期間為自86年10月17日起至88年10月16日止之抵押權存在
    （下稱系爭抵押權）。惟查被告雖登記為系爭10筆土地上系
    爭抵押權之抵押權人，然系爭抵押權所擔保之債權並不存在
    ，而系爭抵押權登記繼續存在，係對原告所有系爭10筆土地
    所有權之妨害，原告自得本於所有權人之地位，依民法第76
    7 條之規定，請求被告塗銷系爭抵押權設定登記等語。併為
    聲明：被告應將系爭10筆土地，以臺北縣新莊地政事務所收
    件字號為86年莊登字第057081號，登記日期為86年10月21日
    ，權利價值為4 百萬元，設定權利範圍為100 分之1 ，債務
    人為甲○○，存續期間自86年10月17日起至88年10月16日之
    系爭抵押權登記予以塗銷。
二、被告則以：被告與訴外人甲○○間確有債權債務關係存在，
    甲○○並同意以系爭10筆土地設定系爭抵押權予被告擔保其
    債權，並約定系爭10筆土地擔保之債權額為4 百萬元及按每
    萬元每日以30元計算之違約金，嗣被告與甲○○間於89年9
    月22日曾結算其債務，並簽訂債務清償協議切結書（下稱系
    爭切結書），確認甲○○確實積欠被告4 百萬元，加計約定
    違約金每萬元每日以30元計算，故原告請求塗銷系爭抵押權
    設定登記，自屬無據等語，資為抗辯。併為答辯聲明：原告
    之訴駁回。
三、兩造於本院97年2 月29日言詞辯論期日依民事訴訟法第271
    條之1 準用第270 條之1 第1 項第3 款規定，協議簡化爭點
    ，其協議不爭執及爭執之事項如下（見本院卷第98頁）：
  (一)兩造不爭執之事項：
    1.原告係系爭10筆土地之所有權人，原告提出之土地登記謄
      本為真正（見本卷第6 至25頁）。
    2.系爭10筆土地於86年10月21日以臺北縣新莊地政事務所收
      件字號86年莊登字第057081號，設定權利價值為4 百萬元
      ，權利範圍為100 分之1 ，債務人為甲○○之系爭抵押權
      予被告。
    3.被告提出他項權利證明書影本、抵押權設定契約書影本為
      真正（見本院卷第73至80頁）。
    4.本件訴訟標的法律關係為：民法第767條。
  (二)兩造爭執之事項：
    1.被告對甲○○是否有4 百萬元之債權存在？被告提出債務
      清償協議切結書是否為真正？（本院卷第81-82 頁）
    2.原告得否請求被告塗銷系爭抵押權？
四、原告主張原告為系爭10筆土地之所有權人，系爭10筆土地於
    86年10月21日以臺北縣新莊地政事務所收件字號86年莊登字
    第507081號，就系爭10筆土地所有權應有部分100 分之1 ，
    以乙○○為設定義務人，甲○○為債務人，設定4 百萬元之
    抵押權予被告之事實，業據原告提出系爭10筆土地所有權登
    記謄本為證（見本院卷第6 至25頁），復有被告提出系爭抵
    押權之他項權利證明書影本、抵押權設定契約書影本共8 紙
    為證（見本院卷第73至80頁），並為被告所不爭執，自堪採
    信為真實。
五、被告對訴外人甲○○確有債權存在，並為系爭抵押權所擔保
    之債權，原告不得請求被告塗銷系爭抵押權：
  (一)原告主張被告對訴外人甲○○並無債權存在，被告應塗銷系
    爭抵押權，被告則以其對訴外人甲○○確有本金4 百萬元及
    違約金之債權存在等語，資為抗辯。
  (二)經查被告對訴外人甲○○確有債權存在，業據被告提出系爭
    切結書影本1 件為證（見本院卷第81頁）。又證人即系爭切
    結書之見證人徐揆智律師於本院審理時證稱系爭切結書確係
    由伊見證，系爭切結書係由被告及甲○○先繕打完畢，經伊
    當場審查無違反強制規定、公序良俗，即予見證，被告與甲
    ○○之簽名均係真正，至於系爭抵押權擔保之債權是否甲○
    ○積欠被告之借款債務，伊並不清楚，於89年9 月22日伊見
    證時甲○○是否尚欠被告借款債權伊不清楚，請法院參酌系
    爭切結書之約定內容等語（見本院卷第140 頁），是依證人
    徐揆智律師所言，系爭切結書確係訴外人甲○○及被告於其
    見證之下親簽，應堪認定。
  (三)次查系爭抵押權係86年10月22日以甲○○為債務人，乙○○
    為義務人，設定4 百萬元之抵押權予被告，有被告提出他項
    權利證明書、抵押權設定契約書影本在卷可按（見本院卷第
    73至80頁）。而依被告與訴外人甲○○簽訂之系爭協議書第
    1 條約定：「1.茲就乙方（即甲○○）於86年10月31日尚欠
    甲方（即被告）新台幣貳佰陸拾伍萬肆仟陸佰元正（見附表
    ），甲方並協議自86年11月至89年9 月底，由乙方補貼利息
    ，本金及利息共計新台幣肆佰萬元正。2.甲方對乙○○部分
    抵押權不存在，對板橋地方法院89年拍字第2394號民事裁定
    不主張權利。」（見本院卷第81頁），而本院89年度拍字第
    2394號拍賣抵押物裁定即係由被告就系爭抵押權聲請本院裁
    定准許拍賣，亦經本院依職權調閱前開拍賣抵押物事件案卷
    查明屬實，足證系爭抵押權擔保之債權，確係訴外人甲○○
    自86年11月間起至89年9 月底止向被告借用之借款債權，且
    經甲○○與被告於89年9 月22日以系爭切結書結算共計4 百
    萬元。
  (四)而被告與甲○○雖於系爭切結書約定被告對本院89年度拍字
    第2394號拍賣抵押物裁定即系爭抵押權不主張權利，然查系
    爭切結書第2 條復約定還款緩衝期間為3 年，即自89 年9月
    至92年9 月為甲○○還款期間，期間被告不得再加計利息；
    另第3 條4.約定：甲○○須協調乙○○女士之林口土地買賣
    事宜，甲○○同意於每一筆賣價扣除稅金後之3 分之1 款項
    作為還款予被告，但被告必須配合乙○○女士之林口土地設
    定塗銷事宜，不得有異，為了便於過戶給買受人，被告願意
    於過戶前先行塗銷抵押權登記。第3 條5.約定：土地之賣價
    作為清償還款以不超過350 萬元，其餘部分被告須無條件塗
    銷還予乙○○。另第4 條4.約定：甲○○須於還款期間盡力
    清償被告之款項，否則於還款緩衝期3 年到時，被告有權處
    理土地之拍賣以為清償還款。另系爭切結書第5 條及附件並
    將被告與甲○○間之債務清單列出，足證系爭抵押權係擔保
    甲○○自86年間至89年間向被告借用之借款債權，經被告與
    甲○○於89年9 月22日簽訂系爭協議書時結算積欠餘額本金
    及利息共4 百萬元，被告雖同意對系爭抵押權不主張權利，
    然被告與甲○○復約定如還款緩衝期3 年屆至時被告有權處
    理土地之拍賣以清償還款，是解釋當事人之真意，應係被告
    同意於3 年之緩衝期內不行使抵押權，惟甲○○逾3 年未清
    償時，被告仍得實行系爭抵押權。
  (五)基上，甲○○確實積欠被告借款債務未清償，且被告之借款
    債權為系爭抵押權擔保之債權，故原告尚不得請求塗銷系爭
    抵押權。
六、從而，原告依據所有權之法律關係，請求被告塗銷系爭10筆
    土地上以被告為抵押權人，甲○○為債務人，乙○○為義務
    人設定之系爭抵押權，為無理由，應予駁回。
七、結論：本件原告之訴為無理由，依民事訴訟法第78條，判決
    如主文。
中    華    民    國    97    年    8     月    12    日
                  民事第一庭    法  官  周舒雁
上列正本係照原本作成
如對本判決上訴，須於判決送達後20日內向本院提出上訴狀
中    華    民    國    97    年    8     月    12    日
                                書記官  許慧貞


司法院資訊處製作；財團法人民間司法改革基金會備份。
